臺灣屏東地方法院民事判決　100年度家訴字第45號
原　　　告　蔡朝興
被　　　告　蔡旻翰
　　　　　　蔡孟穎
兼　共　同
訴訟代理人　蔡佳縈
被　　　告　謝徊靜
上列當事人間請求分割遺產事件，本院於民國100 年11月8 日言
詞辯論終結，判決如下：
    主      文
兩造繼承被繼承人蔡進柱所遺如下所示之遺產准予分割，分割方
法如下：(一)坐落屏東縣潮州鎮○○○段五七地號土地（地目：建
，面積八○點九七平方公尺，權利範圍：全部）及同段二五建號
建物（門牌號碼：屏東縣潮州鎮○○里○○路188 號，權利範圍
：全部）之所有權，分歸原告蔡朝興單獨取得。(二)被繼承人蔡進
柱對被告謝徊靜新臺幣壹佰萬元之本金債權，及自民國98年10月
18日起至清償日止按年利率百分之五計算之利息債權，分歸被告
謝徊靜單獨取得。(三)被繼承人蔡進柱對臺灣屏東地方法院98年度
存字第408 號提存書所示新臺幣壹拾萬元之提存物返還請求權，
分歸原告蔡朝興單獨取得。
訴訟費用由被告蔡佳縈、謝徊靜各負擔四分之一、被告蔡旻翰、
蔡孟穎各負擔八分之一，餘由原告負擔。
    事實及理由
一、被告經合法通知，均未於最後言詞辯論期日到場，核無民事
    訴訟法第386 條各款所列情形，爰依原告之聲請，由其一造
    辯論而為判決。
二、按訴狀送達後，原告不得將原訴變更或追加他訴，但請求之
    基礎事實同一者，不在此限，民事訴訟法第255條第1項第2
    款定有明文。查原告起訴後追加聲明為：被繼承人蔡進柱對
    臺灣屏東地方法院98年度存字第408 號提存書所示新臺幣（
    下同）壹拾萬元之提存物返還請求權，分歸被告蔡佳縈取得
    （見第83頁），嗣變更為請求分歸原告取得（見第77頁）；
    原告並同時追加依同意書之法律關係為聲明(一)之請求權基礎
    （見第78頁）。經核其請求之基礎事實，均為系爭遺產如何
    分割所生之糾紛，爭點有其共同性，且訴訟及證據資料有同
    一性，基礎事實應屬同一，依前揭規定，其追加、變更均應
    准許。
三、原告起訴主張：
  (一)緣兩造為被繼承人蔡進柱（民國98年12月20日死亡）之共同
    繼承人，其中原告、被告蔡佳縈為其子女，被告蔡旻翰、蔡
    孟穎為孫子女（代位繼承）、被告謝徊靜為其配偶；查被繼
    承人並未以遺囑禁止繼承人分割遺產，兩造亦未以契約禁止
    分割遺產，所遺之遺產為：坐落屏東縣潮州鎮○○○段57地
    號土地（地目：建，面積80.97 平方公尺，權利範圍：全部
    ）及同段25建號建物（門牌號碼：屏東縣潮州鎮○○里○○
    路188 號，權利範圍：全部）之所有權（已辦妥繼承登記）
    ，對被告謝徊靜100 萬元之本金債權，及自98年10月18日起
    至清償日止按年利率5%計算之利息債權，暨對本院98年度存
    字第408 號提存書所示10萬元之提存物返還請求權。
  (二)被告謝徊靜原為印尼國人，於87年1 月20日取得我國國籍，
    因被繼承人年老力衰，且患有巴金森氏症，被告謝徊靜竟自
    98年1 月起不負照護責任，違反民法第416 條第1 項第2 款
    之規定，經本院以98年度家訴字第19號民事判決撤銷贈與，
    並依民法第419 條第2 項規定判決返還贈與物予被繼承人在
    案，依該確定判決主文第2 項，被繼承人對被告謝徊靜有10
    0 萬元之本金債權，及自98年10月18日起至清償日止，按年
    利率5%計算之利息債權。
  (三)又共同繼承人之應繼分，原按民法第1144條之規定各為原告
    、被告蔡佳縈、謝徊靜各1/4 ，被告蔡旻翰、蔡孟穎各1/8
    。但因被告謝徊靜於上開事件發生後，兩造間嫌隙至深，根
    本無法協議分割遺產，其餘被告就上開不動產同意全部移轉
    分割後取得之所有權予原告。綜上，爰依民法第1164條之規
    定及同意書之法律關係提起本件訴訟等語，並聲明如主文第
    1 項所示。
四、被告蔡佳縈、蔡旻翰、蔡孟穎則均以：同意原告的請求等語
    資為抗辯，惟未為任何聲明。被告謝徊靜未於言詞辯論期日
    到場，亦未提出書狀作何聲明或陳述以供本院審酌。
五、得心證之理由：
  (一)按遺產繼承人，除配偶外，依下列順序定之：1.直系血親卑
    親屬。2.父母。3.兄弟姊妹。4.祖父母；同一順序之繼承人
    有數人時，按人數平均繼承；配偶，有相互繼承遺產之權，
    與第1138條所定第一順序之繼承人同為繼承時，其應繼分與
    他繼承人平均，民法第1138條、第1141條本文及第1144條第
    1 款分別定有明文。次按民法第1140條規定：「第1138條所
    定第一順序之繼承人，有於繼承開始前死亡或喪失繼承權者
    ，由其直系血親卑親屬代位繼承其應繼分。」查被繼承人蔡
    進柱於98年12月20日死亡，繼承人為兩造，留有如主文所示
    之遺產尚未分割等情，有戶籍謄本10份、繼承系統表、土地
    、建物登記第二類謄本、遺產稅免稅證明書、本院上開民事
    判決及確定證明書各1 份附卷可稽（見第8 至19頁、第21至
    24頁、第27、43頁、第58至67頁、第69頁），且為被告蔡佳
    縈、蔡旻翰、蔡孟穎所不爭，堪信為真正。是依上開規定，
    兩造繼承系爭遺產之應繼分比例為原告、被告蔡佳縈、謝徊
    靜各1/4 ，被告蔡旻翰、蔡孟穎各1/8 。
  (二)次查，系爭遺產之總值為2,319,500 元（計算式：土地1,02
    4,000 元＋建物195,500 元＋100 萬元＋10萬元），有遺產
    稅免稅證明書2 份、民事判決與確定證明書及提存書各1 份
    可憑（見第21、22、85、87頁），並經本院依職權調閱上開
    民事卷宗與提存卷宗查核屬實，自堪認定。是被告謝徊靜之
    應繼分價值為579,875 元（2,319,500 元4 ），原告主張
    由被告謝徊靜分得遺產中100 萬元之本金債權，及自98年10
    月18日起至清償日止，按年利率5%計算之利息債權，猶高於
    其應繼分之價值，且其他被告亦對此表示同意（見第36頁）
    ，徵之被告謝徊靜同為此債權之債務人，爰將此部分之遺產
    分歸被告謝徊靜單獨取得。
  (三)復查，被告蔡佳縈、蔡旻翰、蔡孟穎均表示同意渠等分割後
    所得之應繼分權利，全部移轉予原告取得，有同意書1 份附
    卷足參（見第36頁），且據渠等當庭再次確認同意無訛（見
    第78頁），爰將上開不動產原應分割予被告蔡佳縈、蔡旻翰
    、蔡孟穎取得之所有權（價值共1,159,750 元，未逾不動產
    之總值1,219,500 元），逕行分配予原告取得。至本院98年
    度存字第408 號提存書所示10萬元之提存物返還請求權，則
    本應分割予原告取得。綜上，原告依民法第1164條之規定及
    同意書之法律關係，訴請判決如主文第1 項所示，為有理由
    ，應予准許。
六、末按分割遺產之訴，係必要共同訴訟，兩造間本可互換地位
    ，且均蒙其利，是本院認本件訴訟費用應由兩造依其應繼分
    之比例負擔，較為公允。
七、訴訟費用負擔之依據：民事訴訟法第78條、第80條之1 、第
    85條第1項但書。
中    華    民    國   100    年    11    月    22    日
                        家事庭  法  官  張以岳
以上正本係照原本作成。
如不服本判決，應於送達後20日內，向本院提出上訴狀並表明上
訴理由，如於本判決宣示後送達前提起上訴者，應於判決送達後
10日內補提上訴理由書（須附繕本）。
中    華    民    國   100    年    11    月    23    日
                                書記官  胡世瑩